臺灣高等法院刑事判決　　　　　　　　 94年度上易字第734號
上　訴　人
即　被　告　丙○○
選任辯護人　程巧亞律師
上列上訴人因侵占案件，不服臺灣臺北地方法院九十三年度易字
第一五七六號，中華民國九十四年三月十七第一審判決（起訴案
號：臺灣臺北地方法院檢察署九十三年度偵字第九二三七號），
提起上訴，本院判決如下：
    主  文
原判決撤銷。
丙○○無罪。
    理  由
一、公訴意旨：丙○○係設於臺北市○○○路○段二五○巷二弄
    二十四號一樓乙○○○股份有限公司（下稱建翃公司）之董
    事股東，為從事業務之人，竟意圖為自己不法之所有，於九
    十二年三、四月間，在建翃公司位於台北縣汐止市○○○路
    ○段一五０號十二樓之辦公室內，利用職務之便，將建翃公
    司負責人丁○○所交付保管之該公司因交易關係取得之支票
    （明細詳附表一編號一至四，以下簡稱本案支票），侵占入
    己。嗣因票據陸續屆期，屢經丁○○催告返還，丙○○均置
    之不理，並持附表一編號三、四之支票，要求發票人林玉玲
    及普達企業有限公司（以下簡稱普達公司）負責人甲○○塗
    銷支票之禁止背書轉讓、平行線之記載，始發現上情。案經
    建翃公司告訴，因認被告涉犯刑法第三百三十六條第二項之
    業務侵占罪嫌。
二、公訴人以被告丙○○涉犯前述業務侵占犯行，除引據告訴人
    代表人丁○○之指述外，並提出下列證據：
（一）證人即建翃公司之股東簡清沂之證述：證明被告收受丁○○所交付之本案支票。
（二）證人即普達公司會計林玉玲、同公司負責人甲○○之證述
      ：證明被告於九十二年四、五月間持附表編號三、四之支
      票，前往要求塗銷支票上禁止背書轉讓及平行線之記載。
（三）被告之供述：證明被告自承持有（起訴書）附表編號五之
      支票及擔任建翃公司之董事股東之事實。
（四）華南銀行、第一銀行、台灣中小企業銀行函文：證明附表
      一編號一、二之支票迄未提示，附表一編號三、四之支票
      發票人確實為林玉玲（詳附表二）。
三、訊之被告丙○○固坦承其係建翃公司董事，因董事長丁○○
    經營公司不當造成虧損，董事會商議由其替換丁○○為公司
    負責人，並因業務交接事由，收取丁○○所交付附表一編號
    一至四建翃公司所收取之貨款支票四紙，被告且遲未提示兌
    現等事實，惟矢口否認有何侵占犯行，辯稱：被告取得本案
    之支票後，因丁○○未將公司帳目交待清楚，致被告無法承
    接公司之業務，被告雖持有支票，然從未提示兌現，亦未至
    普達公司找甲○○要求塗銷支票之抬頭及禁止背書轉讓之記
    載；告訴人將帳目交接清楚，並將公司負責人變更、完成移
    交前，被告持有附表一之四紙支票係為保全公司債權而為，
    並無不法意圖等語。
四、本院查，觀諸前述被告持有、保管本案支票之原因，固可認
    定本案支票係被告業務上所持有之物。然業務侵占罪之成立
    ，須行為人有不法所有之意圖，將原持有之物變更持有之意
    思，改依所有之意思而侵占入己為必要；且侵占行為之成立
    ，雖不以有處分行為為必要，若變異持有為所有之外觀行為
    已充分表現，即可成立侵占罪，然仍須行為人有不法所有之
    意圖。經查，依公訴人引據之附表二編號一、二、四至七之
    各證據，僅足以證明被告係建翃公司之董事、股東、曾收受
    、保管丁○○所交付之本案支票、被告於丁○○催告返還後
    仍置之不理，以及被告遲未提示支票等事實，尚難逕認為被
    告有將本案支票據為己有之不法意圖。其次，本院基於下述
    理由，認為被告遲未返還本案支票，並無不法所有之意圖：
（一）查被告於告訴人提出本案告訴前，於告訴人催告返還本案
      支票時，曾以存證信函否認持有本案支票（見偵卷第四三
      頁、第一０九頁存證信函）；其後被告於警詢及檢察官初
      次訊問時，亦否認持有本案支票之事實，亦有各該次之筆
      錄可按（見偵卷第十四頁反面、第六一頁）。而公訴人所
      舉之證人林玉玲及甲○○於檢察官訊問時亦指被告曾於九
      十二年四、五月間持附表一編號三、四之支票，前往普達
      公司要求塗銷支票上禁止背書轉讓及平行線之記載云云（
      見偵卷第七四、一０二、一０四頁）。
（二）惟查，被告否認曾持附表一編號三、四所示之支票要求甲○○塗銷支票上之記載。證人甲○○就被告如何要求塗銷
      支票上之記載，前後供述不一，其與丁○○間有私人借貸
      關係，於本案有利害關係，所述不能逕信，茲析述如下：
  １、關於被告與甲○○何時認識乙節：甲○○於檢察官訊問時
      證稱：九十二年三、四月間丙○○到另一家公司上班，也
      是從事相關行業，去我公司介紹他公司產品；又稱：之前
      沒見過丙○○等語（見偵卷第一０二頁）。被告則表示：
      被告於九十二年三月五日自原任職之笙喬股份有限公司離
      職後，因告訴人公司經營不善，故該時期乃協助告訴人公
      司跑業務，並未至任何「相關行業」任職，直至九十二年
      七月間至康茂股份有限公司任職時，才因業務關係到甲○○公司推銷產品，始與甲○○有第一次接觸等語，並提出
      被告勞工保險被保險人投保資料表及勞工保險局函為證（
      見上證一、二）。依上所述，甲○○及被告均表示被告曾
      因業務關係至甲○○開設之普達公司推銷產品，僅推銷之
      時間，二人所述不同。惟被告任職他公司之時間，已據提
      出上開具體資料為證；且觀諸附表一編號三、四支票之發
      票日為九十二年五月三十一日及同年之六月十四日，，依
      被告所述，其取得該等支票之時間為同年之四月二十二日
      ，若依丁○○及簡清沂（告訴人公司之另一投資人）所述
      ，則被告取得支票之時間更在同年四月底或五月初（見原
      審卷第七七至七九頁），果如此，被告是否真能於九十二
      年三、四月間持上開支票前往普達公司要求塗銷支票上之
      相關記載，實有疑問。
  ２、關於被告找甲○○，究係要求塗銷何項記載？證人甲○○
      於檢察官訊問時證稱: 丙○○跟我要求換票的時候，有向
      我說可以將票期延後三個月而且將禁止背書轉讓跟劃線都
      塗銷，我不答應。（見偵卷第一０四頁）。惟查前開支票
      並未劃平行線，此有支票可按（見原審卷第一一四頁），
      被告又如何會要求將平行線塗銷？甲○○直至原審詰問時
      始改口稱被告係要求渠將票面抬頭、禁止背書塗銷，而非
      將劃線塗銷云云（見原審卷第一０二、一０三頁）。再對
      照甲○○於原審詰問初始猶證稱：普達公司付給告訴人公
      司的票都會有抬頭及平行線云云（見原審卷第一０二頁反
      面）。可知甲○○有不究明事實任意陳述之情形，實不能
      逕信。
  ３、關於被告找甲○○，究竟有無拿出系爭支票？證人甲○○
      於偵查中稱： 「（問: 丙○○找你時，有無拿支票找你?
      ）有」。（見偵卷第一０二、一０三頁)。惟其後於原審
      詰問時改稱：「（問: 當時他有把支票帶過去?）不知道
      ，我沒有看到他拿出支票」（見原審卷第一０三頁）。亦
      即，有關被告要求塗銷支票上之記載時有無拿出系爭支票
      ，證人甲○○前後所述，亦有不符。
  ４、不僅如此，甲○○與丁○○就彼此間資金往來或借貸情形
      ，所述亦有如下不相符合之情形：
  （１）關於渠二人間資金往來是否已還清？證人甲○○證稱：
        「還清了，沒有欠錢」（見本院卷第三九頁）。丁○○
        先稱：「目前陸續在還」，待發現其所述與甲○○不符
        後，改稱：我的意思是指四十幾萬元，我現在已經還清
        了，可是是陸陸續續還的（見本院卷第四二、四四頁）
        。
  （２）前開二紙支票之票面金額，普達公司至今有無支付？甲○○證稱：票過期後一年，丁○○私底下有拜託我，先
        把這兩張票的錢讓他去週轉；又稱票還沒有過期前，我
        都沒有討論有關票的問題，也沒有跟我提要借錢週轉的
        問題（見本院卷第四十頁）。丁○○則稱：「因為公司
        極需要錢付款，所以我用個人名義要向宋先生借」（見
        本院卷第四二頁）。再觀諸告訴人公司於偵查中所提出
        之九十二年十二月三十一日之資產負債表（見偵卷第九
        四頁），其應收票據僅66,005元，應收帳款則為０元，
        該等記載若無不實，則附表一編號三、四之支票票款在
        九十二年十二月三十一日前，是否仍未清償，實有疑義
        ；證人甲○○所言，票過期後一年（即93年5、6月以後
        ），始借給告訴人公司云云，亦有不合。
  （３）甲○○與丁○○二人間之借款，是否指系爭支票之週轉
        ？證人甲○○證稱: 「（問: 這兩張票到期之後，你到
        底有沒有實際上把錢借給丁○○？）有。剛剛被告說匯
        錯款的那筆，與這筆不同」（見本院卷第四四頁）。丁○○則稱：「只（向甲○○）借過一次。金額大約四十
        幾萬元」、「（問: 你前面說與他借過一次錢，是否就
        是這次？）是」、「（問：金額是否這兩張支票的金額
        ？）是」（見本身院卷第四二頁）。與甲○○所述，並
        不相同。告訴代理人蕭明哲律師雖稱：「被告所說的那
        筆匯款，因為金額是二十二萬三千零七十元，應該扣取
        三十元手續費，事實上與附表編號三之支票為同一筆」
        等語（見本院卷第四五頁）。然丁○○不否認為真正之
        告訴人公司九十二年甲／乙存帳明細表（上證九）記載
        「4／7普達支票借款220000」。足見，甲○○與丁○○
        間之借款是否係單純之私人借款？借款之次數或筆數？
        借款與本案之支票是否有關？所述均未一致。觀諸二人
        所述，借貸往來並非複雜，然二人所述，甚至是否已還
        清，均不一致，再參諸前述甲○○證言有前後不一之情
        形，可見甲○○就本案所為之證詞之信憑性實不能逕予
        採信。
  ５、丁○○及甲○○於本院詰問時均稱系爭支票是最後的兩張
      ，沒有其他票據云云（見本院卷第四十、四三頁）。實則
      ，普達公司應付予告訴人之貨款，除附表一編號三、四之
      二紙之支票外，於九十二年六月三十日及同年七月三十一
      日尚分別有金額 34,500元及103,979元之票款陸續到期，
      此有告訴人公司所寄予被告之存證信函及其附件（上證十
      ）足稽。由此亦可印證甲○○就本案所為之相關證詞，或
      係因時間較久，記憶模糊所致，然其有不究明事實即任意
      陳述之情形，極為明顯，所為之證言信憑性不足。以上甲○○、丁○○於本院準備程序時之證言，雖係審判外之供
      述，然當事人於本院審判期日同意具有證據能力，本院審
      酌該二證人均經當事人詰問，且經告訴人陳述意見，依刑
      事訴訟法第一百五十九條之五之規定，本院認為得為證據
      ，併此敘明。
（三）公訴人所舉之證人林玉玲於偵查中固稱: 被告找甲○○要
      求將支票上禁止背書轉讓記載劃掉，並同意將票期延後二
      月等語（見偵卷第七四頁）。然證人甲○○於原審庭訊時
      已稱: 「（問: 你剛才提到丙○○去找你的時候只有你跟
      丙○○在場？）對」、「（問: 林玉玲知不知道丙○○去
      找你要把禁止背書劃掉這件事？）知道，因為我跟他講的
      」。（見原審卷第一０三頁反面、一０五頁正面）。足見
      林玉玲就有被告是否曾找甲○○要求將支票上禁止背書轉
      讓記載劃掉乙事，並未在場親自耳聞眼見，其於偵查中所
      為之證述，顯為傳聞證據，依法不得採信，並無證據能力
      。
（四）被告曾否認持有本案支票，是否足以推認被告有不法所有
      之意圖？
  １、查因告訴人公司經營虧損，該公司之投資人於九十二年三
      月間即擬議改由被告擔任負責人之事實，為丁○○所不否
      認。告訴人公司於九十二年四月二十二日召開董監事會議
      ，會議主席丁○○且明白表示: 因丙○○有意願進入公司
      ，之前因公司營運欠佳，以致討論更換負賣人，以一星期
      為限（交接期）等語；其後該公司之董、監察人包括被告
      、李政皇、簡清沂，均無人反對被告接任負責人，而僅係
      就帳目交接事宜，提出說明; 會議結論欄則記載：「以最
      快速將帳目資料清楚與丙○○相互對帳，再行討論後續事
      宜」，有該次會議紀錄可按（見原審卷第三二頁）。被告
      及丁○○就該次會議是否已確認由被告接手公司之負責人
      ，雖有不同說詞。然被告未能順利接手之原因，係因公司
      有帳目不清之情形，不能完成對帳，則據公司之李政皇（
      監察人、簡清沂（董事）於原審詰問時證述無訛（見原審
      卷第七一、七四、七七頁），被告於上開會議後之九十二
      年五月五日即以存證信函指責丁○○帳目不清之事實，亦
      有存證信函可按（見偵卷第一０七頁）。足見被告未能與
      丁○○交接之原因，在於被告不滿丁○○有帳目不清之情
      形，而非對於被告得否或願否接任公司之負責人。否則丁○○豈會將本案之支票交付被告？
  ２、次查，丁○○與被告間因帳目問題交惡，丁○○向被告索
      還本案支票遭拒，被告曾表示「來告我好了」，此經丁○○證述在卷（見原審卷第九七頁）。告訴人公司之監察人
      李政皇就公司之帳目亦多所質疑（見偵卷第十七頁、原審
      卷第七一頁）。則被告認為丁○○有帳目不清之情形，其
      為確保自己或公司之之利益，拒絕返還本案之支票，實難
      認為有不法所有之意圖。況本案支票均指明受款人為告訴
      人公司，且均禁止背書轉讓，其中附表一編號一、二之支
      票且劃有平行線（見原審卷第一一三、一一四頁），被告
      將之據為己有，並無實益。至於被告於告訴人提出本案告
      訴後猶否認持有支票，或係故意與告訴人公司對抗，或不
      諳訴訟之技巧或利害關係，究不能僅以被告否認持有並拒
      絕返還，即推認被告意圖侵占，變異持有為不法所有。
五、綜上所述，並無證據證明被告有將本案支票據為己有之意圖
    。原審判決未經詳酌，採信甲○○、林玉玲之證詞，認定被
    告犯業務侵占罪，尚有未當。被告上訴否認侵占，指摘原審
    判決不當，為有理由，應由本院撤銷改判，諭知被告無罪之
    判決。
據上論斷，應依刑事訴訟法第三百六十九條第一項前段、第三百
六十四條、第三百零一條第一項前段，判決如主文。
本案經檢察官朱家崎到庭執行職務。
中　　華　　民　　國　　94　　年　　7 　　月　　12　　日
　　　　　　　　　刑事第十七庭  審判長法　官　吳啟民
　　　　　　　　　　　　　　　　　　  法　官　蘇隆惠
　　　　　　　　　　　　　　　　　　  法　官　林瑞斌
以上正本證明與原本無異。
不得上訴。
                     　               書記官  陳思云
中　　華　　民　　國　　94　　年　　7 　　月　　13　　日
